【裁判字號】    99,訴易,23
【裁判日期】    990713
【裁判案由】    損害賠償
【裁判全文】
臺灣高等法院臺中分院民事判決  99年度訴易字第23號
原      告  乙○○
被      告  甲○○
訴訟代理人  李平義律師
上列當事人間因被告詐欺案件，原告提起刑事附帶民事訴訟，請
求侵權行為損害賠償，經本院刑事庭裁定移送民事庭（98年度附
民字第67號），本院於民國99年6月29日言詞辯論終結，判決如
下：
    主      文
被告應給付原告新臺幣伍拾萬元，及自民國98年3月28日起，至
清償日止按年息百分之5計算之利息。
訴訟費用由被告負擔。
    事實及理由
一、原告經合法通知，未於言詞辯論期日到場，核無民事訴訟法
    第386條所列各款情形，爰依被告之聲請，由其一造辯論而
    為判決。
二、原告起訴主張：被告甲○○身為執業律師，意圖為自己不法
    所有，於民國（下同）94年12月6日向原告詐取新台幣（下
    同）150萬元，被告於96年3月22日因聽聞原告之妻賴陳古畫
    欲索討款項，被告擔心其所承辦之原告委任案件一旦敗訴會
    被舉發，因此在96年3月22日其利用與張寶傳、原告及原告
    之妻賴陳古畫等一同在本院開刑事庭之機會，在本院前張寶
    傳車上退還100萬元予原告，並表明在96年3月底會再退還50
    萬元等語，不料被告又食言，因此原告在96年5月9日以台北
    31支局存證信函催告，終未獲被告回函，為此請求被告返還
    所詐取之50萬元等語。更正後聲明：被告應給付原告50萬元
    ，及自附帶民事訴訟訴狀繕本送達翌日起至清償日止，按年
    息百分之5計算之利息。
三、被告則辯稱：原告所主張之系爭150萬元，係原告向張寶傳
    借貸，業據原告於96年12月4日在檢察官偵查中供認無訛，
    且經本院98年度上易字第305號詐欺案件審認屬實。上開150
    萬元，被告已於96年3月22日返還原告100萬元，業經原告於
    起訴狀自認在案，另50萬元，被告亦於96年3月27日在被告
    事務所交還張寶傳，亦經本院98年度上易字第305號詐欺案
    件審認屬實。上開50萬元，被告雖係交與張寶傳，但系爭款
    項，原告係向張寶傳借貸，故被告將50萬元交與張寶傳，等
    於替原告清償其積欠張寶傳之債務，原告因而獲得不必再返
    還張寶傳50萬元債務之利益，揆諸民法第310條第3款規定，
    該50萬元對原告應生清償之效力。從而，原告請求系爭50萬
    元及其利息，顯無理由等語。答辯之聲明：駁回原告之訴。
四、查原告因受被告詐騙而交付150萬元予被告，作為司法活動
    費，被告因該詐欺案件業經本院刑事庭判處有期徒刑壹年玖
    月；被告另向被害人張寶傳詐欺取財40萬元，遭判處有期徒
    刑壹年陸月，減為有期徒刑玖月；應執行有期徒刑貳年肆月
    ，已確定在案，有本院98年度上易字第305號刑事判決附卷
    可稽。上開原告交付予被告之150萬元為原告向訴外人張寶
    傳所借貸而來，為兩造所不爭，原告主張被告僅返還所詐取
    之100萬元予原告，尚有50萬元仍未返還一節，為被告所否
    認，並以被告已於96年3月27日在被告事務所交還張寶傳50
    萬元，因系爭款項，原告係向張寶傳借貸，故被告將50萬元
    交與張寶傳，等於替原告清償其積欠張寶傳之債務，原告因
    而獲得不必再返還張寶傳50萬元債務之利益，揆諸民法第31
    0條第3款規定，該50萬元對原告應生清償之效力等語置辯。
五、按依債務本旨，向債權人或其他有受領權人為清償，經其受
    領者，債之關係消滅。向第三人為清償，經其受領者，其效
    力依左列各款之規定：一經債權人承認或受領人於受領後取
    得其債權者，有清償之效力。二受領人係債權之準占有人者
    ，以債務人不知其非債權人者為限，有清償之效力。三除前
    二款情形外，於債權人因而受利益之限度內，有清償之效力
    ，民法第309條第1項、第310條各款分別定有明文。是債務
    之履行應由債務人向債權人為之，其向第三人為清償，經該
    第三人受領者，除合於民法第310條第1、2款所定情形外，
    僅於債權人因而受利益之限度內，有清償之效力（例如第三
    人因受領清償，而免除債權人對該第三人所負之債務者，僅
    在免除之限度內，有清償之效力），觀之同條第3款之規定
    自明（最高法院81年度台上字第2298號判決要旨參照）。
六、經查，本件於本院審理時受命法官問：50萬元被告稱已交給
    張寶傳，是否清償你欠張寶傳的債務？原告答稱：不是，這
    是兩回事，我有向張寶傳借錢800多萬，但這是我和張寶傳
    的事（參本院卷第48頁背面）。準此，即難認張寶傳係受原
    告委任收受被告交付50萬元之有受領權之人。又被告因向原
    告詐騙150萬元之司法活動費，該詐欺案件業經本院刑事庭
    判處有期徒刑壹年玖月；被告另向被害人張寶傳詐欺取財40
    萬元，亦遭判處有期徒刑壹年陸月，減為有期徒刑玖月；應
    執行有期徒刑貳年肆月，已確定在案，此為兩造不爭之本院
    98年度上易字第305號刑事判決所認定之事實。是被告係向
    原告及訴外人張寶傳係分別詐取司法活動費，而張寶傳顯有
    交付被告司法活動費。張寶傳並於本院刑事庭證稱該50萬元
    係被告返還向其收取恐嚇取財案件之活動費等語，此有本院
    98年度上易字第305號刑事判決附卷可稽（參本院卷第20頁
    ，即本院98年度上易字第305號刑事判決第37頁，倒數第4行
    ），參酌本院由網路調得另案張寶傳等人確因恐嚇取財案件
    ，經本院94年度上訴字第2672號刑事判決張寶傳等人有罪在
    案之網路節本附卷可稽，姑不論被告返還之50萬元是原告所
    交付之活動費，或是恐嚇取財案之活動費（被告主張是150
    萬元中之剩餘50萬元活動費，張寶傳則稱是恐嚇取財案件之
    司法活動費），張寶傳主觀上既認該50萬元為被告返還向張
    寶傳收取恐嚇取財案件之活動費，並非認為被告係代原告返
    還原告向張寶傳之借款，則張寶傳受領被告之清償，即無免
    除原告對張寶傳所負之債務可言，自不符民法第310條第3款
    之情形。則被告非向債權人或有受領權人清償，而係向第三
    人清償，依法均對原告不生效力。此外被告復未舉證證明其
    向第三人張寶傳清償，已符合前開民法第310條各款規定情
    形而生清償之效力一節為真，被告上開置辯，自不足採。原
    告之主張，應堪採信。從而，原告依侵權行為損害賠償法律
    關係請求被告給付50萬元，及自附民起訴狀繕本送達翌日即
    98 年3月28日起至清償日止，按年息百分之5計算之利息，
    洵屬正當，應予准許。
七、綜上所述，原告基於侵權行為之損害賠償請求權，請求被告
    給付50萬元，及自98年3月28日起至清償日止，按年息百分
    之5計算之遲延利息部分，為有理由，應予准許。
八、本件事證已明，兩造其餘主張及攻擊防禦方法與本件判決結
    果不生影響，不予一一論述，附此敘明。
九、結論：本件原告之訴為有理由，依民事訴訟法第463條、第
    385條第1項前段、第78條，判決如主文。
中    華    民    國    99    年    7     月    13    日
                民事第五庭    審判長法  官  童有德
                                    法  官  鄭金龍
                                    法  官  王重吉
以上正本係照原本作成。
不得上訴。
                                    書記官  林玉惠
中    華    民    國    99    年    7     月    13    日
                                                      Ｖ

司法院資訊處製作；財團法人民間司法改革基金會備份。
